【裁判字號】    92,自,469
【裁判日期】    920701
【裁判案由】    詐欺
【裁判全文】
臺灣臺中地方法院刑事判決                          九十二年度自字第四六九號
    自  訴  人  甲○○
    被      告  乙○○
右列被告因詐欺案件，經自訴人提起自訴，本院判決如左：
    主  文
乙○○無罪。
    理  由
一、自訴意旨略以：被告乙○○於民國九十二年四月九日上午十時許，令其員工鍾廉
    榮撥打電話予自訴人，表明欲刊登人事廣告，待雙方談妥價格、刊登日期，自訴
    人向被告說「因是第一次配合，是否能先收或付定金？」，被告卻回答「生意都
    是做長期，不然的話，因第一次配合嗎，登完後可以拿報紙及收據直接來請款」
    ，自訴人便請被告傳真廣告確認單後，為其刊登，期間又另刊一則說要方便會計
    作帳一起結算（金額計新臺幣一萬八千二百元），待請款日自訴人依約前去，公
    司卻只剩一人接聽電話，佯稱公司內部近日改組，同年五月十日方可開始營運，
    自訴人心想公司雖未開幕，但有統一編號及多名員工，自訴人遂擇期再前往該公
    司，孰料公司早已頂讓他人，被告公司員工瞬間解散，音訊全無，未如當時所言
    有正常營運，因認被告涉犯刑法第三百三十九條第一項詐欺取財罪嫌（應係同條
    第二項、第一項詐欺得利罪嫌）。
二、按犯罪事實應依證據認定之，無證據不得推定其犯罪事實，又不能證明被告犯罪
    者，應諭知無罪之判決，自訴案件亦在準用之列，刑事訴訟法第一百五十四條、
    第三百零一條第一項、第三百四十三條分別定有明文。又事實之認定，應憑證據
    ，如未能發現相當證據，或證據不足以證明，自不能以推測或擬制之方法，以為
    裁判基礎（最高法院著有四十年臺上字第八六號判例參照）。再自訴人之自訴，
    本以使被告受刑事訴追為目的，故其陳述是否與事實相符，自應調查其他證據，
    以資審認，苟其所為攻擊之詞，尚有瑕疵，則在此瑕疵未予究明以前，即不能遽
    採為斷罪之基礎（最高法院著有六十九年臺上字第一五三一號判例參照）。另按
    認定犯罪事實，所憑之證據，雖不以直接證據為限，間接證據亦包括在內，然無
    論直接或間接證據，其為訴訟上之證明，須於通常一般之人均不致於有所懷疑，
    而得確信其為真實之程度者，始得據之為有罪之認定，倘其證明尚未達到此一程
    度，而有合理性懷疑之存在時，即無從為有罪之認定，此亦有最高法院七十六年
    臺上字第四九八六號判例可資參照。又刑法第三百三十九條第一項詐欺罪之成立
    ，以意圖為自己或第三人不法之所有，以詐術使人將本人或第三人之物交付為要
    件，若行為人所用方法，不能認為詐術，亦不致使人陷於錯誤，則不得遽以該罪
    相繩。（最高法院著有四十六年臺上字第二六○號判例）。至於債務人於債之關
    係成立後，如有未依債之本旨履行民事債務之情形，在一般社會經驗上可能之原
    因甚多，縱令是出於惡意不為履行，苟無足以證明其在債之關係發生時，自始即
    具有不法所有意圖之積極證據，亦僅能令負民事之遲延給付責任，依刑事訴訟法
    第一百五十四條之規定，尚不得據此債信違反之客觀事態，而推定債務人原有詐
    欺取財或詐欺得利之犯意。
三、自訴人認被告涉犯刑法詐欺得利罪嫌（按依自訴人所述係被告囑其員工委託自訴
    人刊登廣告，則如被告施用詐術致自訴人陷於錯誤者，被告係詐得其刊登廣告之
    服務，而非使自訴人實際上有為財產之支付），無非係以：伊屆期前往請款，未
    獲付款乙情，並提出分類廣告確認單及廣告費請款明細表各乙份為據。訊據被告
    堅詞否認有何詐欺得利犯行，辯稱：伊雖擔任暉凰開發股份有限公司（下簡稱暉
    凰公司）董事長，但所有公司行政權均由總經理王雋負責處理，伊為成立該暉煌
    公司，業已簽發出個人支票計達新臺幣（下同）二百餘萬元，但公司股東資金卻
    遲未進來，在九十二年四月二十四日有召開會議，在該會議中伊也下達指示有關
    刊登廣告徵員工部分要正常刊登，且要正常支付刊登款項，伊並無必要要區區之
    一萬八千二百元而有詐欺故意等詞。
三、經查，依自訴人所提前開分類廣告確認單上，其「公司寶號」雖載明為「暉凰開
    發（股）公司」，然「廣告委刊人」欄則載明「管理組鍾廉榮」，而於本院九十
    二年六月十七日審理時，自訴人陳稱：被告係委託其員工鍾廉榮於九十二年四月
    九日前來刊登「買二送四」廣告（亦即買二天可送四天免費刊登服務），於第二
    次即同年月二十一日第二度委刊時，有打電話要找被告，但公司內部人員說該公
    司要重新改組，五月底前重新開幕，且約定在五月底前會支付該筆費用，到四月
    二十五日卻呈現資遣情況等情。足見自訴人自始至終均未與被告謀面或通過電話
    ，其自訴狀卻謂「．．．，待雙方談妥價格、刊登日期，自訴人向被告說『因是
    第一次配合，是否能先收或付定金？』，被告卻回答『生意都是做長期，不然的
    話，因第一次配合嗎，登完後可以拿報紙及收據直接來請款』，．．．」等語，
    係屬誇大之詞，而以被告身為一公司董事長，設置各部門，下領導多人，勢必採
    取分層負責，鮮少有事必躬親者，是被告辯以伊不知刊登廣告詳情，此屬總經理
    掌管之行政權限，未與自訴人直接接觸乙情堪予採信。至依被告所提暉凰公司設
    立登記表及該公司九十二年三月八日、同年四月二十四日之二份股東會議紀錄，
    暉凰公司係於九十二年三月三日申請設立登記，資本金額六百萬元，於九十二年
    三月八日之股東會議則決議：「(一)宣布公司股東會正式成立，第一次會議。(二)宣
    讀董、監事、人員、職務，正式生效。決議照案通過，授權由董事長乙○○全權
    處理」等情，該次出席人員有董事長乙○○、董事王雋、藍木村及監察人吳秀真
    ；至於同年四月二十四日之會議，係因應公司暫時性停止運作協議而召開，被告
    於該次會議之報告事項略為：「暉凰公司之創業股本六百萬元，由董事長乙○○
    向友人借貸成立，自九十二年三月六日成立公司以來，公司的所有支出都是由董
    事長以私人現金及支票支出，其他股東的資金都沒有進來，．．．，本月二十一
    日召開股東會議決定九十二年四月二十二日晚上八點止要補足股東資金，因為其
    他股東資金調度不便，故今日提出公司暫時性停止運作說明會，公司並沒有負債
    ，只是資金調度的問題，從今日起有關公司的開銷性支出，一切停止或請示董事
    長才能執行，還有票開出去，東西物品還在，是否能討論退貨或邀約過來由董事
    長協商，目前由董事長個人支出以二百多萬元及廠商未請款約十萬元，薪資發放
    就開五月十日的票，如屆時資金不足，則會變賣公司的生財器具做為支付之用，
    ．．．除了總務組和財務組必須要把自己份內的工作完成才能辦交接，其餘則今
    天就辦理交接的手續」，總經理王雋之報告內容略稱：「1.會把自己的股份轉讓
    出去，全權交由董事長負責處理，2.股權要在一年之後才能變更，建議可以在報
    紙上公告之，3.點交好了之後的物品就交由董事長處理保管，4.倘若爾後公司恢
    復運作必定會優先通知各位加入行列」等情，其中被告於該次會議就該公司管理
    副組長鍾廉榮提案「刊登徵員廣告是否要繼續？」時，被告則明確指示「正常刊
    登，照樣支付」之語，該次出席人數除被告外，另有王雋、廖欣琪、王惠伶、鍾
    蓮榮、鄧文強、藍木村、王耀忠、陳靜如、雷媛婷、陳準、林秋和、吳秀真、葉
    鳳和、張彬德等人。觀前揭二份會議內容，均有不等人數參與並署名，末並經由
    承辦人陳逸滿依上轉呈單位主管鄧文強、總經理王雋簽章，應非杜撰，此亦為自
    訴人形式上所不爭執。而依九十二年四月二十四日之會議內容，於被告提及業已
    因該公司先行支出個人二百餘萬元票款，另有積欠廠商十萬元貨款時，其餘在場
    者均未為反對意見，且被告於暉煌公司九十二年三月六日申請設立登記後，發覺
    其餘股東資金均無法募集，緊急於同年四月二十一日召開股東會議及同年月二十
    四日召集公司暫時性停止運作協議之股東會議，敘明無法繼續經營之緣由，且於
    會議中一再提及公司沒有負債，只是資金不足，並希望將進貨部分可與廠商做退
    貨之協商，並非對於公司進退及後續廠商、員工薪資發放等問題置之不理。
四、綜上所陳，暉凰公司自九十二年三月六日申請設立登記以來，積極招攬人才，而
    於同年四月九日經由該公司管理副組長鍾廉榮委託自訴人所營之個人廣告社刊登
    徵才廣告，而自訴人承接本廣告刊登案時，與其他委託者並無不同，為自訴人所
    是認，足見本案廣告並非被告個人出面與自訴人洽談，且亦未見自訴人舉證證明
    出面委刊之鍾廉榮有何施用詐術之處，或與本案被告有共同不法利益之犯意聯絡
    。且無論九十二年四月九日之首刊抑或同年月二十日再度委刊行為，彼時暉凰公
    司仍未決議暫時停止營業，難認被告所屬暉凰公司無支付該筆款項之能力。再者
    ，被告雖身為暉凰公司負責人，於短短一個月餘（九十二年四月二十四日）即決
    定暫時停止運作，然其業已因該公司之成立而預先支付二百餘萬元款項，豈有可
    能為一萬八千二百元之款項而有詐欺得利之不法故意？況且被告於該次暫時性停
    止公司運作之會議時，對相關廠商、員工等問題亦做一安排，並指示所屬對於委
    託自訴人刊登廣告部分要正常付款，並非一味卸責不予置理。足見本案純屬民事
    債務不履行問題，自訴人僅因事後無法順利請領得刊登廣告款項，即自訴被告有
    詐欺犯行，證據仍顯不足。本案被告犯罪不能證明，爰依法為無罪判決之諭知。
據上論斷，應依刑事訴訟法第三百四十三條、第三百零一條第一項，判決如主文。
中      華      民      國      九十二      年      七    月      一    日
                                        法  官  賴妙雲
右正本證明與原本無異。
如不服本判決，應於送達後十日內向本院提出上訴狀 （須附繕本） ，上訴於台灣高
法院台中分院。
                                        書記官
中      華      民      國      九十二      年      七    月      一    日


司法院資訊處製作；財團法人民間司法改革基金會備份。
